---
title: "Programación científica en R"
subtitle: "R Markdown"
author: "Marcos Ehekatzin García Guzmán"
date: 'Noviembre de 2024'
output: 
  beamer_presentation:
    theme: "Pittsburgh"
    colortheme: "whale"
    fonttheme: "serif"
    slide_level: 2
    toc: true
header-includes:
   - \usepackage[utf8]{inputenc}
   - \usepackage[spanish]{babel}
   - \usepackage{booktabs}
   - \newcommand{\ind}{\perp\!\!\!\!\perp} 
   - \usepackage{url}
---

```{r setup, include=FALSE}
knitr::opts_chunk$set(echo = TRUE, include = TRUE, 
                      message = FALSE, warning = FALSE)
```

## Instalación

- Instalaremos `Rmarkdown` con cualquier otra paquetería.

```{r, echo=T, messages= F, warning = F, eval = F}
# Install from CRAN
install.packages('rmarkdown')
```

- También puede instalarse desde github de la siguiente manera

```{r, echo=T, messages= F, warning = F, eval = F}
# Install from GitHub
if (!requireNamespace("devtools"))
  install.packages('devtools')
devtools::install_github('rstudio/rmarkdown')
```

## Instalación

- Adicionalmente, para generar documentos en formato pdf utilizaremos la paquetería tinytex.

- Tinitext nos permite utilizar `Latex` desde `R`, por lo que es posible utilizar comandos e instalar paqueterías de `Latex` y compilarlas desde `R`.

```{r, echo=T, messages= F, warning = F, eval = F}
#Install Tinytext
install.packages('tinytex')
tinytex::install_tinytex()
```

## Introducción

- `R Markdown` está diseñado para facilitar la reproducción.
  1. Podemos computar código
  2. Podemos generar documentos

- Para iniciar un nuevo documento, crearemos un nuevo archivo `Rmd`desde el menú, presionando `File -> New File -> R Markdown`

## Introducción

\begin{figure}
  \centering
  \includegraphics[width = 0.8\textwidth]{inicio_example.png}
  \label{Rstudio_example}
\end{figure}

## Introducción

- En la pantalla anterior podemos seleccionar el tipo de documento que necesitamos.
  - Document: `htlm`, `pdf`, `Word`.
  - Presentation: `Slidy`, `Beamer`, `ppt`

- Si bien podemos convertir nuestros documentos de un formato a otro, hay que tener cuidado.
  - Algunos formatos no soportan algunos comandos.
  
## Introducción

- En un documento tendremos tres componentes principales:
  1. El código
  2. El texto
  3. Los metadatos (YAML)
- El cuerpo del documento seguirá al YAML.
  - Formato
  - Paqueterías
  - Información del autor
  - Títulos
  
## YAML

- Un YAML sencillo se verá como en la siguiente imagen:

\begin{figure}
  \centering
  \includegraphics[width = 0.8\textwidth]{ejemploYAML_1.png}
  \label{Rstudio_example}
\end{figure}

## YAML
- Un YAML avanzado se verá de la siguiente manera:

\begin{figure}
  \centering
  \includegraphics[width = 0.6\textwidth]{ejemploYAML_2.png}
  \label{Rstudio_example}
\end{figure}

## chunks

- Para el código, utilizaremos `chunks`.
  - Un `chunk` empieza y termina con comillas invertidas ```
  - En la primera línea del chunk, entre corchetes, definiremos el lenguaje del código y las opciones para el chunk.
- Las opciones básicas de los chunks son:
  1. `include`: Nos permite controlar si el código y los resultados aparecen en el documento final.
  2. `echo`: Nos permite controlar si el código aparece en el documento final. Los resultados aparecerán.
  3. `message`: Nos permite controlar si los mensajes generados por el código aparecen en el documento final.
  4. `warning`: Igual que `message` pero para los warnings.

## chunks

- En el primer chunk del documento, podremos establecer los valores predeterminados con `opts_chunk$set`

\begin{figure}
  \centering
  \includegraphics[width = 0.6\textwidth]{chunk.png}
  \label{Rstudio_example}
\end{figure}

- Los siguientes chunks seguirán la configuaración a menos que indiquemos lo contrario.

## chunks

- Con la configuración podemos incluir gráficas y tablas utilizando código directamente en `R`.
\begin{figure}
  \centering
  \includegraphics[width = 0.6\textwidth]{chunk_graf.png}
  \label{Rstudio_example}
\end{figure}

## chunks

```{r, fig.cap= "Ejemplo", fig.==1, echo = F}
fit = lm(dist ~ speed, data = cars)
b = coef(fit)
plot(cars)
abline(fit)
```

## Sintaxis

- Formato del texto:
  - Negritas: `**text**` 
  - Itálicas: `*text*`
  - Código: ```` ```code``` ```` 
  - Enlaces: `[text](link)`, por ejemplo `[RStudio](https://www.rstudio.com)`
  
## Sintaxis

- Texto en bloques:
  1. Títulos: Los títulos se indican con `#`, los subtítulos con `##` y así sucesivamente.
  2. Para bullets podemos utilizar `-`,  `*`, o `+`. Podemos anidar listas dentro de otras listas según el tabulado.
  ```
  - item 1
    - item 1.1
    -item 1.2
  -item 2
  ```
  3. Para listas enumeradas simplemente utilizamos los números y un punto (1., 2. ,...) 
  4. Podemos combinar bullets y listas enumeradas.

## Expresiones matemáticas

- Las expresiones matemáticas en el texto van entre `$` ($math expresion$)
- Para las expresiones matemáticas se utiliza la sintaxis de latex, por ejemplo: $f(k) = {n \choose k} p^{k} (1-p)^{n-k}$
  - (No veremos Latex, pero en el repositorio de la clase habrá una presentación)
- Para que las expresiones aparezcan enumeradas utilizaremos la sintaxis de látex

```
\begin{equation}
f(k) = {n \choose k} p^{k} (1-p)^{n-k}
\end{equation}
```
\begin{equation}
f(k) = {n \choose k} p^{k} (1-p)^{n-k}
\end{equation}

## chunks, figuras y tablas


- Para las figuras podemos establecer el tamaño de la figura con fig.width o fig.height.
  - También podemos hacerlo con out.width = "XX%" o con out.height = "XX%".
  - Podemos alinear la figura con fig.align = X, donde las alineaciones pueden ser left, center o right.
  - Podemos añadir un título a la figura con fig.cao = "Título"
- Si queremos añadir una imagen en lugar de una gráfica hecha en `R` podemos utilizar la sintaxis de Latex o ``knitr::include_graphics("path")``
  
## chunks, figuras y tablas

- Para las tablas, lo más conveniente es utilizar la paquetería `kableExtra`
- Para instalarlo: `install.packages("kableExtra")`

```{r}
library(kableExtra)
dt <- mtcars[1:3, 1:6]
kable(head(dt), format = "latex", booktabs = T,
      caption="Ejemplo") 
```
