---
title: "Programación científica en R"
subtitle: "Introducción a R"
author: "Marcos Ehekatzin García Guzmán"
date: 'Agosto de 2024'
output: 
  beamer_presentation:
    theme: "Pittsburgh"
    colortheme: "whale"
    fonttheme: "serif"
    slide_level: 2
    toc: true
header-includes:
   - \usepackage[utf8]{inputenc}
   - \usepackage[spanish]{babel}
   - \usepackage{booktabs}
   - \newcommand{\ind}{\perp\!\!\!\!\perp} 
   - \usepackage{url}
---

```{r setup, include=FALSE}
knitr::opts_chunk$set(echo = TRUE)
```

# Modos y atributos

## Atributos intrínsecos: Modo y atributos

- Como ya vimos, las entidades que manipula R se conocen como *objetos*.

- Hasta ahora el tipo de objetos que hemos visto se denominan *atómicos* debido a que todos sus elementos son del mismo tipo o *modo* (numérico, lógico, caracteres).

- Así el vector será del mismo modo que sus elementos.

- Solo hay una excepción, que surge cuando un vector contiene valores faltantes (`NA`).

- Cabe destacar que, incluso si un vector es vacío éste tendra un modo.

## Atributos intrínsecos: Modo y atributos

- Con el modo de un objeto podemos designar el tipo básico de sus elementos. Con la función `mode()` podemos obtener el modo de un objeto.

- Con `R` podemos modificar el modo de cualquier objeto.

- Por ejemplo, considere el vector `z`

```{r, echo=T}
z <- 0:9
mode(z)
```
```{r, echo = T}
#Para hacer z un vector de caracteres
digits <- as.character(z)
#Para hacer digits un vector numérico
d <- as.integer(digits)

```
- Se puede utilizar la función `as.lo que sea` para cambiar el modo.

## Modificación de la longitud de un objeto

- Recordemos que aunque un objeto esté vacío, tiene modo. Por ejemplo:
```{r, echo = F}
x <- c(10,5,3,6,9)
```

```{r, echo=T}
#Ejemplo 1
mode(x[x<0])
#Ejemplo 2
v <- numeric()
mode(v)
```

## Modificación de la longitud de un objeto

- Una vez creado un objeto pueden añadirse nuevos elementos simplemente asignándolos a un índice que esté fuera del rango original:

```{r, echo = T}
v[3] <- 17
```

- ¿Cuál será la longitud del vector `v`? ¿Cuáles serán sis elementos?

- De la misma manera, puede reducirse la longitud de un objeto simplemente volviendo a hacer una asignación

```{r, echo=T}
alfa <- 1:10
alfa <- alfa[2*1:5]
```
- ¿Cómo se modificó el objeto `alfa`?

## Modificación de atributos

- Ademas de un modo, los objetos tienen atributos. Con la función `attributes()`podemos ver la lista de todos los atributos de un objeto que han sido definidos o asignar atributos nuevos.

- Por su parte, con la función `attr(nombre, objeto)` podemos asignar un atributo nuevo. Por ejemplo, podemos asignarle una nueva dimensión a un objeto
```{r, echo = T}
attr(z,"dim") <- c(5,2)
z
```

# Factores Nominales



## Factores Nominales

- Un *factor* es un vector utilizado para especificar una clasificación discreta de los elementos de otro vector de igual longitud.

- Ejemplo: 
```{r, echo= T}
estado <- c("tas", "sa", "qld", "nsw", "nsw", "nt",
            "wa", "wa","qld", "vic", "nsw", "vic", 
            "qld", "qld", "sa", "tas","sa", "nt", 
            "wa", "vic", "qld", "nsw", "nsw", "wa",
            "sa", "act", "nsw", "vic", "vic", "act")
```

- Para hacer que el vector `estado` se haga un factor utilizaremos la función factor:

```{r, echo = T}
FactorEstado <- factor(estado)
levels(FactorEstado)
```

## Función `tapply()`

- Sigamos el ejemplo anterior y tomemos en cuenta otro vector de la misma longitud:

```{r, echo = T}
ingresos <- c(60, 49, 40, 61, 64, 60, 59, 54, 62, 69,
              70, 42, 56,61, 61, 61, 58, 51, 48, 65, 
              49, 49, 41, 48, 52, 46, 59, 46, 58, 43)
```

- Para calcular la media de cada estado podemos utilizar la función `taply()`:

```{r, echo = T}
tapply(ingresos,FactorEstado, mean)
```

## Función `tapply()`

- Ejercicio:

  a. Hacer un vector llamado `tiempo` que contenga el tiempo de traslado desde su casa al Colmex.
  b. Hacer un **factor** que contenga el centro de estudios al que pertenece cada uno y otro con la maestría/doctorado que estudian.
  c. Calcular el número y porcentaje de personas en cada centro
  d. Calcular el promedio de tiempo de traslado por centro de estudios
  e. Repetir los cálculos pero por maestría/doctorado
  
  
**Hint**: Para calcular y el número y porcentaje de personas crearemos una función: `F <- function(x) expresión` en donde expresión es el código para calcular el número y el porcentaje de personas.

# Variables indexadas (Arrays)

- Una variarable indexada o `array` es una colección de datos que está indexada por varios índices.

- Un vector puede transformarse en una variable indexada cuando se asigna un vector de dimensiones al atributo `dim`(como ya lo vimos).

- Un elemento de una variable indexada puede referirse dando el nombre de la variable y, entre corchetes, los índices que lo refieren separados por comas.

- Ejercicio:

a. Hagamos un vector con 1500 elementos con las dimensiones `(3,5,100)`.

b. Imprima todos los elementos del vector `s` que estén en el índice 1 y 2 de la tercera dimensión. 

```{r, echo = F}
s <- 1:1500
dim(s) <- c(3,5,100)
#s[,,(1:2)]
```
## Uso de una variable indexada


- Los elementos de un vector, al formar un array, se ordenan siguiendo una regla: el primer índice siempre se mueve más rápido, y el último es el más lento.

```{r, echo = T}
#Ejemplo
a <- 1:8
dim(a) <- c(2,4)
a
```

- Pregunta:¿Cómo se ordena `a` si le damos las dimensiones $2 \times 2 \times 2$?

## Uso de una variable indexadas como índices

- Una variable indexada puede utilizar no solo un vector de índices, sino también una *variable indexada de ínidices*.

- Por ejemplo, si tenemos un array `A <- 1:4` de dimensión $2 \times 2$ y queremos imprimir los elementos [1,1] y [2,2]:

```{r, echo = F}
A = array(1:4, dim = c(2,2))
```
```{r, echo=T}
i <- c(1,2,1,2)
dim(i)<- c(2,2)
A[i]
```




## Uso de una variable indexadas como índices


- Ejercicio:
  a. Hacer un Array `X` con dimensiones $4\times 5$.
  b. Extraer los elementos `X[1,3]`, `X[2,2]` y `X[3,1]`con una array `i`
  c. Reemplazar los elementos con 0
  
```{r, echo=F}
X<-array(1:20, dim=c(4,5))
i <- array(c(1:3,3:1), dim = c(3,2))
X[i] <-0

```

## La función `array()`

- Para construir una variable indexada con mayor facilidad podemos utilizar la función `array`, que tiene la siguiente forma:

```
> Z <- array(vector_de_datos, vector_de_dimensión)

``` 

- Ejercicio: tomen los vectores `w <- 2*1:10` y `q<- 3*1:9` y hagan dos arrays con cada uno. El primero con dimensión $4 \times 3$  y el segundo con dimensión $5 \times 2$

- ¿Cómo son esas array?
- ¿Qué pasaría si el vector fuera `q<-1`?


## Las funciones `cbind()`  y `rbind()`

- Con las funciones `cbind()` y `rbind()` podemos construir matrices nuevas uniendo matrices o vectores horizontal o verticalmente, respectivamente. La sintaxis para utilizar estas funciones es de la forma: 

```
> x <- cbind(arg_1,arg_2,...)
```
- Nota `cbind()`: Los argumentos pueden ser de cualquier longitud en el caso de que sean vectores.
  - Si los argumentos son matrices entones **deben** tener el mismo número de filas.
  - Si uno de los argumentos es un vector y otro es una matriz, entonces el vector no puede ser más largo que el número de filas de la matriz. 
- ¿Qué pasa si el vector es más corto?
- La función `rbind()` realiza el mismo papel pero tomando en cuneta el número de columnas.
  

# Listas y hojas de datos

## Listas

- Una *lista* es un objeto que consiste en una colección ordenada de objetos o *componentes*.

- Los componentes no tienen que tener el mismo modo, por ejemplo

```{r, echo=T}
Lst <- list(nombre="Pedro", esposa = "María", hijos =3, 
            edad =c(4,7,9))
```

- Los componentes siempre están numerados. Por ejemplo:

```{r, echo=T}
#Esposa
Lst[[2]]
#Edad del segundo hijo
Lst[[4]][2]
```
## Listas

- Cuando son listas más grandes puede ser complicado recordar el número y la dimensión de cada uno de sus componentes.

- Para facilitar el acceso a los componentes podemos utilizar `Lst$nombre`:

- Ejercicio: Repita los ejemplos de la slide anterior utilizando esta nueva estructura.

# Data Frames

- Un `dataframe` es una clase de objeto que tiene las siguientes particularidades:
  - Los componentes deben ser vectores (numéricos, caracteres o lógicos), factores, matrices numéricas, listas u otras ojas de datos.
  - Las matrices, listas y hojas de datos contribuyen a la nueva hoja de datos con tantas variables como columnas, elementos o variables que posean, respectivamente.
  - Los vectores numéricos y los factores se incluyen sin modificar, los vectores no numéricos se fuerzan a factores, cuyos niveles son los únicos valores que pertenecen al vector.
  - Los vectores que constituyen la hoja de datos deben tener todos *la misma longitud* y las matrices deben tener el mismo *tamaño de filas*
  
## Construcción de Data Frames

- Se puede construir una hoja de datos utilizando la función `data.frame`.
- Con `as.data.frame` podemos  forzar algunos objetos para que  se conviertan en una hoja de datos.

```{r,echo=T}
cont <- data.frame(dom=FactorEstado, bot=ingresos)
```

## Construcción de Data Frames
- Para acceder a un elemento del data frame utilizaremos el mismo método que con las listas (`data.frame$elemento`)^[También podemos agregar un nuevo elemento usando este método.]:
  - Ejemplo: ¿Qué valor obtenemos si escribimos `cont$bot[3]`?

- Ejercicio, tome los vectores de tiempo de traslado y los factores de centro de estudios y maestría/doctorado y haga un data frame.

- Seleccione los datos de tiempo de traslado que:
  a. Son de su centro
  b. Son de su maestría/doctorado
  c. Los datos que **no** son ni de su centro ni de su maestría/doctorado.
  d. Obtenga la media y la desviación estándar utilizando el método de su elección.
  
## Construcción de Data Frames

Ahora hagamos un ejercicio con datos reales. 

1. Descarguen el archivo "homicidios" del [`Github`](https://github.com/EhekatzinG/R-Colmex) de la clase y ábranlo. Este archivo contiene el número de homicidios por estado durante el periodo 1990-2023. 

2. Obtengan el promedio de homicidios por año.


```{r, echo = F}
homicidios<- readRDS("D:/OneDrive - El Colegio de México A.C/Programación Científica en R/Presentaciones/2_Objetos_Modos/homicidios.rds")
Fyear <- as.factor(homicidios$Year)
#tapply(homicidios$Total, Fyear, mean)
```
3. El número de homicidios por estado durante cada periodo

```{r, echo = F}
Festado <- as.factor(homicidios$Estado)
#tapply(homicidios$Total, Festado, sum)
```

4. El número de homicidios total durante este sexenio. 

```{r, echo = F}
#sum(homicidios$Total[homicidios$Year>=2018])
```

5. La tasa de crecimiento del número de homicidios de mujeres en este sexenio (año 2018 vs año 2023) y la tasa de crecimiento de los homicidios de mujeres en el sexenio pasado (año 2012 vs 2017).

```{r, echo=F}
#100*sum(homicidios$Mujer[homicidios$Year == 2023]) / sum(homicidios$Mujer[homicidios$Year == 2018])-100

#100*sum(homicidios$Mujer[homicidios$Year == 2017]) / sum(homicidios$Mujer[homicidios$Year == 2012])-100

```