---
title: "Programación científica en R"
subtitle: "Introducción a R"
author: "Marcos Ehekatzin García Guzmán"
date: 'Agosto de 2024'
output: 
  beamer_presentation:
    theme: "Pittsburgh"
    colortheme: "whale"
    fonttheme: "serif"
    slide_level: 2
    toc: true
header-includes:
   - \usepackage[utf8]{inputenc}
   - \usepackage[spanish]{babel}
   - \usepackage{booktabs}
   - \newcommand{\ind}{\perp\!\!\!\!\perp} 
   - \usepackage{url}
---

```{r setup, include=FALSE, coment = ""}
knitr::opts_chunk$set(echo = TRUE)
```


# Lectura de datos de un archivo

## Lectura de datos de un archivo

- Los datos suelen leerse desde archivos externos, en lugar de crearlos manualmente.
- La clase anterior vimos que para importar un archivo en formato .rds utilizamos la función `readRDS()`
- Sin embargo, la mayor parte de archivos que se usan cotidianamente tienen formatos distintos (.txt, .csv, .xlsx ,.dta, .sav, etc) 

- Para importar archivos de forma sencilla podemos utilizar distintas paqueterías.

## Lectura de datos de un archivo


  - Una paquetería es una colección de funciones y conjuntos de datos creados por la comunidad de `R'.
- Para instalar una nueva paquetería utilizaemos la función `install.packages("paquetería")`.^[Dependiendo del repositorio esto puede cambiar.]

- Podemos revisar qué paqueterías tenemos instaladas utilizando la función `installed.packages()` y removerlas con las funciones `remove.packages()`.

- Podemos tener infinidad de paqueterías instaladas, por lo que debemos especificar cuales de esas paqueterías utilizaremos.
  - Esto lo hacemos con la función `library("paquetería")`.
  
## La paquetería `haven`

- Para la importación de datos utilizaremos principalmente paquetería `haven`.

- Nos ayudará a importar datos de SAS (`read_sas()`), SPSS (`read_sav()`) y stata (`read_dta()`)

1. El primer paso es instalarla:

```
> install.packages('haven')
```
2.  El segundo paso es cargar la paquetería:

```
> library('haven')
```
- Nota: Las paqueterías solamente las tenemos que instalar una vez, mientras que siempre debemos indicar qué paqueterías utilizaremos.

## La paquetería `readxl`

- La paquetería `readxl` nos ayudará a importar archivos desde excel, ya sea .xls o .xlsx, con la función `read_excel()`. 

- `readxl` contiene ejemplos de archivo, utilicemos uno de estos para ver más de sus funcionalidades.

```{r, echo = F, warning=F, comment=F}
library(readxl)
```

```{r, echo = T, comment=""}
readxl_example()
```
## La paquetería `readxl`
Ejemplos:

```{r, echo=T}
xlsx_example <- readxl_example("datasets.xlsx")
# Podemos especificar en qué hoja del archivo trabajaremos
excel_sheets(xlsx_example)
example1 <- read_excel(xlsx_example, sheet = "mtcars")
# Podemos especificar qué celdas vamos a importar
example2 <- read_excel(xlsx_example, n_max = 3)
example3 <- read_excel(xlsx_example, range = "C1:E4")
example4 <-read_excel(xlsx_example, range = "mtcars!B1:D5")
```

# Análisis básico de una base de datos

## Análisis básico de una base de datos

- La función más simple para describir una variable es la función summary.
  - Nos provee de los siguientes datos: Media, Mediana, Mínimo y Máximo y el primer y tercer cuartil. 

```{r, echo = T}
df <- data.frame(unclass(summary(example1$mpg)))
df
```

- En la función `summary()` también podemos incluir vectores lógicos.
```{r, echo = T}
summary(example1$mpg[example1$gear ==4])
``` 
## Análisis básico de una base de datos

- Para ver la relación entre dos variables podemos ver el coeficiente de correlación: $r = \frac{\sum(x_i-\bar{x})(y_i-\bar{y})}{\sqrt{\sum (x_i -\bar{x})^2\times \sum(y_i-\bar{y})^2}}$
  - Básicamente, el coeficiente de correlación nos dice qué tan relacionadas están dos variables y en qué dirección.
  - Si el coeficiente es negativo, entonces la relación de las variables es inversa (si una sube, otra baja)
  - Si el coeficiente es positivo, el coeficiente dice que si una variable aumenta, la otra también.
  
```{r, echo = T}
# Ejemplo
cor(example1$mpg,example1$hp)
```

## Análisis básico de una base de datos

- Para visualizar la relación entre dos variables podemos utilizar un gráfico de distpersión:

```
# Ejemplo 
> disp <- plot(example1$mpg, example1$hp)
```

- Mientras que para visualizar como evoluciona una variable a través del tiempo podemos utilizar una gráfica de línea:

```{r, echo = F, include=F}
homicidios <- readRDS("C:/Users/user/OneDrive - El Colegio de México A.C/Programación Científica en R/Presentaciones/2_Objetos_Modos/homicidios.rds")
disp <- plot(example1$mpg, example1$hp)
lines <- plot(homicidios$Year[homicidios$Cve=="09"], homicidios$Total[homicidios$Cve=="09"], type = "l")
```

```
> lines <- plot(homicidios$Year[homicidios$Cve=="09"], 
            homicidios$Total[homicidios$Cve=="09"], 
            type = "l")
```
## Análisis básico de una base de datos

- Además de los descriptivos básicos, muchas veces nos puede interesar cómo se ve la distribución de las variables.

- Para ello podemos hace histogramas, con la función `hist()`
```{r, echo=F}
hist(example1$mpg)
```


## Análisis básico de una base de datos

- Para visualizar los descriptivos básicos podemos utilizar una gráfica de caja o *boxplot*, que a demás es útil para comparar dos muestras.

```{r, echo = T, size="tiny"}
boxplot(example1$mpg[example1$gear==3],
        example1$mpg[example1$gear==4])
```

## Ejercicios

- Ejercicio 1: Utilizando la base de homicidios

1. Genere un data.frame con el total de homicidios en el país por año.
  - Hint: Utilice la función `rownames(df)` para crear una nueva columna en el df.
  - Hint: Puede cambiar el nombre de las variables con: `names(df)<-c("name_1", ..., "name_n"`)
2. Haga una gráfica que muestre la evolución de los homicidios en México.
3. Repita lo anterior pero solamente para los homicidios de hombres.
  
```{r, echo = F, include=F}
#1
homicidios <- readRDS("C:/Users/user/OneDrive - El Colegio de México A.C/Programación Científica en R/Presentaciones/2_Objetos_Modos/homicidios.rds")
hom_tot <- as.data.frame(tapply(homicidios$Total, as.factor(homicidios$Year), sum))
names(hom_tot)<- c("Homicidios")
hom_tot$year <- rownames(hom_tot)
#2
plot(hom_tot$year, hom_tot$Homicidios, type = "l")
```

## Ejercicios

- Ejercicio 2: Utilizando la base de la ENOE

1. Obtenga las estadísticas descriptivas del ingreso (ingocup) para:
  a. El total de la muestra
  b. Mujeres y hombres por separado (Hombres: sex == 1, Mujeres: sex == 2)
2. Haga una gráfica de caja sobre el ingreso (log) separando a hombres y mujeres.
3. Haga un histograma sobre el ingreso separando a hombres y mujeres.
4. Haga un vector con el promedio de el ingreso (log) y la edad por estado (ent) y otro con el promedio de la edad.
3. Haga una gráfica que muestre la relación entre el ingreso (log) y la edad (eda)
5. Haga un data frame que contenga los dos vectores y haga una gráfica que muestre la relación entre el ingreso promedio y la edad promedio.

```{r}
library('haven')
enoe <- read_dta("C:/Users/user/Downloads/dddd/socio.dta")
enoe$lwage <- log(enoe$ingocup)
# 1
#Todos
summary(enoe$ingocup)
#Hombres
summary(enoe$ingocup[enoe$sex==1])
#Mujeres
summary(enoe$lwage[enoe$sex==2])

boxplot(enoe$lwage[enoe$sex==1],enoe$lwage[enoe$sex==2])
hist(enoe$lwage[enoe$sex==2])

lwage <- tapply(enoe$lwage, enoe$ent, mean)
edad <- tapply(enoe$eda, enoe$ent, mean)

ing_eda <- cbind(lwage, edad)
plot(edad,lwage)
```