---
title: "Programación científica en R"
subtitle: "Mapas"
author: "Marcos Ehekatzin García Guzmán"
date: 'Octubre de 2024'
output: 
  beamer_presentation:
    theme: "Pittsburgh"
    colortheme: "whale"
    fonttheme: "serif"
    slide_level: 2
    toc: false
header-includes:
   - \usepackage[utf8]{inputenc}
   - \usepackage[spanish]{babel}
   - \usepackage{booktabs}
   - \newcommand{\ind}{\perp\!\!\!\!\perp} 
   - \usepackage{url}
---

  
```{r setup, include=FALSE}
knitr::opts_chunk$set(echo = TRUE)
```

## Mapas coropléticos

- Hay distintas maneras para producir mapas coropléticos en R, la más utilizada es ggplot2.
  - Esta nos permite mantener un estilo visual unificado con poco esfuerzo,
  - Podemos utilizar la gramática de gráficas de ggplot2 para modificar fácilmente la apariencia de los mapas.

- Para poder crear mapas es necesario tener los **shapefiles** al nivel de desagregación que necesitemos.
  - Los **shapefiles** son archivos que guardan la localización de elementos geográficos y elementos asociados a ellos.
  - Estos archivos no guardan información topológica.

- Para el caso de México, podemos obtener estos archivos del  Marco Estadístico Nacional.

## Mapas coropléticos

- Una manera más sencilla de hacer mapas es con la paquetería `mxmaps`.

- La paquetería fue desarrollada por Diego Valle-Jones (@diegovalle).

- Esta paquetería ya contiene los shapefiles, de tal manera que no es necesario descargarlos.

- Además, contiene información adicional a nivel estatal y municipal (población).

## Mapas coropléticos (`mxmaps`)

- Instalaremos `mxmaps` desde  un repositorio en `github`:

```
>     if (!require("devtools")){
        install.packages("devtools")
      }
>   devtools::install_github("diegovalle\mxmaps")
```

## Mapas coropléticos (`mxmaps`)

- Para poder crear un mapa es necesario que el dataframe que utilicemos tenga una columna llamada `region` y otra llamada `value`.

- La columna `region`  debe contener los códigos de estados o municipios de acuerdo a los establecidos por el Inegi.
  - Para estados los códigos constan de un string de longitud dos ("01", "02",...)
  - Para los estados, el código tiene una longitud de cinco ("01001", "01002",...)
- Si los códigos en nuestra base son numéricos en lugar de strings, podemos utilizar las funciones `str_mxstate()` y `str_mxmunicipio()` para transformarlas a strings y que tengan la longitud adecuada.

## ## Mapas coropléticos (`mxmaps`)

- La paquetería `mxmaps` contiene Varios dataframes de muestra:

```{r, echo=F, out.width="40%", include=FALSE, warning=FALSE, message=FALSE}
library(tidyverse)
library(mxmaps)
library(kableExtra)
library(viridis)
```

- df_mxstate_2020

```{r, echo=F, out.width="40%"}

kable(head(df_mxstate_2020),format = "latex", booktabs=TRUE) %>% 
  kable_styling(latex_options = "scale_down", )
```


- df_mxmunicipio_2020

```{r, echo=F, out.width="40%"}

kable(head(df_mxmunicipio_2020),format = "latex", booktabs=TRUE) %>% 
  kable_styling(latex_options = "scale_down")
```

## Mapas coropléticos (`mxmaps`)

- Para hacer un mapa estatal, utilizaremos la función `mxstate_choropleth()`:

```{r, echo=T, warning=FALSE, message=F}
df_mxstate_2020 <- mutate(df_mxstate_2020,
                          value = 100*pop_male/pop)
estatal <- mxstate_choropleth(df_mxstate_2020,
                              title = "Población masculina (%)",
                              legend = "(%)")

mxstate_choropleth(df_mxstate_2020,
                              title = "Población masculina (%)",
                              legend = "(%)")
  
```

## Mapas coropléticos (`mxmaps`)

```{r, echo=F, out.width="97%", include=T, warning=FALSE, message=FALSE}
estatal
```

## Mapas coropléticos (`mxmaps`)

Para hacer mapas municipales utilizaremos la función `mxmunicipio_choropleth()`:
```{r, echo=T, warning=FALSE, message=F}
df_mxmunicipio_2020 <- mutate(df_mxmunicipio_2020,
                          value = 100*pop_male/pop)
municipal <- mxmunicipio_choropleth(df_mxmunicipio_2020,
                              title = "Población masculina (%)",
                              legend = "(%)")+
  geom_polygon(aes(fill=value), color = "transparent")
  
```


## Mapas coropléticos (`mxmaps`)

```{r, echo=F, out.width="97%", include=T, warning=FALSE, message=FALSE}
municipal
```


## Mapas coropléticos (`mxmaps`)

- También podemos seleccionar estados/regiones/municipios específicos para hacer los mapas:

```{r}
selec <- mxmunicipio_choropleth(df_mxmunicipio_2020,
  title = "Población masculina (%)",
  legend = "(%)",
  zoom = subset(df_mxmunicipio_2020,metro_area
                %in% c("Valle de México"))$region)
```

## Mapas coropléticos (`mxmaps`)

```{r, echo=F, out.width="97%", include=T, warning=FALSE, message=FALSE}
selec
```


## Mapas coropléticos (`mxmaps`)

- Adicionalmente, la paquetería mxmas nos deja hacer mapas exagonales con la función `mxhexbin_choropleth()`:

```{r, echo=TRUE}
hex <- mxhexbin_choropleth(df_mxstate_2020,
                           title = "Población masculina (%)",
                           legend = ("%"))
```

## Mapas coropléticos (`mxmaps`)

```{r, echo=F, out.width="97%", include=T, warning=FALSE, message=FALSE}
hex
```

## Ejercicios (ENOE)

En 2024, la línea de pobreza por ingresos es de aproximadamente $4,564.96 en zonas urbanas (+100,000 habitantes).
Un hogar se encuentra en situación de pobreza laboral si el ingreso laboral en ese hogar es inferior a la linea de pobreza por ingresos.

1. Tomando lo anterior en cuenta cree una variable que indique qué hogares ubicados en zonas urbanas que se encuentran en situación de pobreza laboral, para ello, considere lo siguiente:
  - El factor de expansión debe ser la suma de los habitantes del hogar.
  - Revise la codificación de la variable t_loc_tri.
  - r_def == 0, tipo == 1, c_res ==1 | c_res == 3,  elimine los hogares con un ingreso laboral de cero.
  
## Ejercicios (ENOE)
2. En un mapa, muestre el porcentaje de hogares en situación de pobreza laboral por estado (sobre el total de hogares con almenos un integrante que trabaje).
3. En un mapa, muestre el porcentaje de hogares en situación de pobreza laboral por municipio dentro de la ciudad autorrepresentativa "México" (revise la codificación de la variable cd_a).
  
```{r, echo = F, include=F}

setwd("D:/OneDrive - El Colegio de México A.C/Programación Científica en R/Examen/Material")
library(haven)
library(tidyverse)
library(mxmaps)
enoe <- read_dta("ENOE_SDEMT224.dta") %>% 
  filter(r_def == 0, tipo == 1, c_res ==3, t_loc_tri == 1) %>% 
  mutate(ingocup = na_if(ingocup, 999998),
         ocupado = clase2 == 1,
         cve_ent = str_mxstate(ent),
         cve_mun = str_mxmunicipio(mun)) %>% 
  group_by(cd_a, cve_ent, con, v_sel, n_hog, h_mud) %>% 
  summarise(ingreso = sum(ingocup, na.rm = T),
              integrantes = max(n_ren),
            ocupados = sum(ocupado),
            weight = sum(fac_tri)) %>% 
  filter(ocupados > 0) %>% 
  mutate(pobreza = ingreso/ocupados < 4564.96) %>% 
  group_by(cve_ent) %>% 
  summarise(value = 100*weighted.mean(pobreza, weight))

names(enoe) <- c("region", "value")

enoe_map <- mxstate_choropleth(enoe,
                               title = "Porcentaje de hogares en situación de pobreza laboral",
                               legend = (""))


setwd("C:/Users/user/OneDrive - El Colegio de México A.C/Programación Científica en R/Examen/Material")

enoe2 <- read_dta("ENOE_SDEMT224.dta") %>% 
  filter(r_def == 0, tipo == 1, c_res ==3, t_loc_tri == 1) %>% 
  mutate(ingocup = na_if(ingocup, 999998),
         ocupado = clase2 == 1,
         cve_ent = str_mxstate(ent),
         cve_mun = str_mxmunicipio(mun)) %>% 
  group_by(cd_a, cve_ent,cve_mun, con, v_sel, n_hog, h_mud) %>% 
  summarise(ingreso = sum(ingocup, na.rm = T),
              integrantes = max(n_ren),
            ocupados = sum(ocupado),
            weight = sum(fac_tri)) %>% 
  filter(ocupados > 0) %>% 
  mutate(pobreza = ingreso/ocupados < 4564.96) %>% 
  group_by(cve_ent, cve_mun, cd_a) %>% 
  summarise(value = 100*weighted.mean(pobreza, weight)) %>% 
  mutate(cve_mun = substr(cve_mun,3,5),
    region = paste(cve_ent, cve_mun, sep = ""))

enoe_map2 <- mxmunicipio_choropleth(enoe2,
                               title = "Porcentaje de hogares en situación de pobreza laboral",
                               legend = (""),
                               zoom = subset(enoe2,cd_a
                                            %in% c(1))$region)

```

## Ejercicios (ITER)

1. Con la base `ITER_NALCSV20` calcule el porcentaje de personas que cuentan con algún rezago educativo por municipio.
  - El rezago educativo lo defineremos como:
    a. Personas de 15 y más que son analfabetas (an)
    b. Porcentaje de personas de 6 a 14 años que no asisten a la escuela (noa)
    c. Población de 15 y más con educación básica incompleta (se, pri_in, pri_co, sec_in).
    
- En un mapa represente los resultados.

2. Repita el ejercicio anterior pero a nivel estatal en un mapa de hexágonos.

```{r, echo=F, include=F}
iter <- read_csv("ITER_NALCSV20.csv")
 
iter <-  select(iter, P15YM_AN, P6A11_NOA, P12A14NOA, P15YM_SE, P15PRI_IN, P15PRI_CO, P15SEC_IN, 
         POBTOT, P_0A2, P_3A5, ENTIDAD, MUN)
a <- iter %>% 
  mutate(
    rezago = as.numeric(P15YM_AN) + 
      as.numeric(P6A11_NOA) + as.numeric(P12A14NOA) + 
      as.numeric(P15YM_SE) + as.numeric(P15PRI_IN) + as.numeric(P15PRI_CO) +
      as.numeric(P15SEC_IN),
    pob = as.numeric(POBTOT)-as.numeric(P_0A2)-as.numeric(P_3A5)) 


iter_mun <-   a %>% 
  group_by(ENTIDAD, MUN) %>%
  summarise(value = 100*sum(rezago, na.rm = T)/ sum(pob, na.rm = T)) %>% 
  mutate(region = paste(ENTIDAD,MUN, sep = ""))

iter_mun_map <- mxmunicipio_choropleth(iter_mun) +
  geom_polygon(aes(fill=value), color = "transparent")


iter_ent <-   a %>% 
  filter(ENTIDAD != "00") %>% 
  group_by(ENTIDAD) %>%
  summarise(value = 100*sum(rezago, na.rm = T)/ sum(pob, na.rm = T)) %>% 
  mutate(region = ENTIDAD)

iter_ent_map <- mxhexbin_choropleth(iter_ent) 

```