---
title: "Programación científica en R"
subtitle: "Programación"
author: "Marcos Ehekatzin García Guzmán"
date: 'Octubre de 2024'
output: 
  beamer_presentation:
    theme: "Pittsburgh"
    colortheme: "whale"
    fonttheme: "serif"
    slide_level: 2
    toc: false
header-includes:
   - \usepackage[utf8]{inputenc}
   - \usepackage[spanish]{babel}
   - \usepackage{booktabs}
   - \newcommand{\ind}{\perp\!\!\!\!\perp} 
   - \usepackage{url}
---

  
```{r setup, include=FALSE, echo=T, warning=F, message=F}
knitr::opts_chunk$set(echo = TRUE)
```

# Funciones

## Funciones

- Las funciones son utilizadas para automatizar tareas de una manera general.
  1. Podemos darles un nombre que haga referencia al proceso que estamos automatizando.
  2. Es más fácil y rápido modificar o actualizar el código.
  3. Reducimos las probabilidades de realizar errores.
- Consideraremos escribir funciones siempre que necesitemos copiar y pegar un block de código más de dos veces.

## Funciones
- Ejemplo:

```{r, include=FALSE, echo=FALSE, message=F, warning=F}
library(tidyverse)
```

```{r}
df <- tibble::tibble(a = rnorm(10),
                    b = rnorm(10),
                    c = rnorm(10),
                    d = rnorm(10))
df2 <- df %>% 
  mutate(a = (a-min(a,na.rm = T))/
           (max(a, na.rm = T)-min(a, na.rm = T)),
         b = (b-min(b,na.rm = T))/
           (max(b, na.rm = T)-min(b, na.rm = T)),
         c = (c-min(c,na.rm = T))/
           (max(b, na.rm = T)-min(c, na.rm = T)),
         d = (d-min(d,na.rm = T))/
           (max(d, na.rm = T)-min(d, na.rm = T)))

```

## Funciones

- En el ejemplo anterior hay un error (difícil de ver) que surge de copiar y pegar el mismo código.

- En este caso, es mejor crear una función.

- Primero vamos a analizar el proceso que queremos automatizar e identificar:
  1. Los inputs
  2. Duplicaciones en el código
  3. Posibles simplificaciones

```
> a = a = (a-min(a,na.rm = T))/
    (max(a, na.rm = T)-min(a, na.rm = T))
```

## Funciones

1. El único input que tenemos es la columna `a`. Propiamente `df$a`. Vamos a darle un nombre temporal a los inputs de la función (`x`).
2. Noten que podemos obtener el mínimo y el máximo utilizando la función `range()` en lugar de duplicar procesos.
3. Para simplificar el código guardaremos el rango en una variable temporal (`rng`).

- Tendríamos:
```{r}
x <- df$a
rng <- range(x, na.rm = T)
(x-rng[1]) /(rng[2]-rng[1])

```

## Funciones

- Para hacer la función seguiremos los siguientes pasos:

1. Elegit un nombre para la función. Por ejemplo `resclae01`.
2. Listar los inputs o argumentos de la función dentro del comando `function`.
3. Pondremos nuestro código en el cuerpo de la función.




```{r}
rescale01 <- function(x){
  rng <- range(x, na.rm = T)
  (x-rng[1]) /(rng[2]-rng[1])
}
rescale01(df$a)
```

## Funciones

- Ahora podemos aplicar la función al data frame de la siguiente manera:

```{r}
df2 <- df %>% 
  mutate(a = rescale01(a), 
         b = rescale01(b),
         c = rescale01(c),
         d = rescale01(d))
```

## Funciones: Ejecución condicional 

- Podemos darle condiciones a la función para que solamente se ejecute en algunos casos con las funciones `if` y `else`.

```
>   if(condition){
      #Código a ejecutar conado la condición es TRUE
    } else {
      #Código a ejecutar cuando la condición es FALSE
    }
```
- Podemos utilizarala función `else_if` para añadir condiciones.

## Funciones: Ejecución condicional 

- Las condiciones siempre debe evaluar si es TRUE o FALSE.
  - Si es un vector tendremos un mensaje de advertencia que nos indicará que solamente el primer elemento será usado.
  - Si la condición es `NA` entonces tendremos un error.

- También podemos usar `||` y `&&`para combinar múltiples expresiones lógicas.
- Nunca hay que usar `|` o `&` porque estos son operaciones vectorizadas (se aplican a diferentes valores).
- Si tenemos un vector lógico podemos colapsarlo a un solo valor con `any()` o `all()`.
- Para la igualdad, utilizaremos la función `identical()`.


## Funciones: Ejecución condicional 

```{r}

compara <- function(x,y){
  if(x==y){
    "Iguales"
  }else if(x<y){
    "x es menor que y"
  }else if(x>y){
    "x es mayor que y"
  }
}
x <- 5
y <- 10

compara(x,y)
```
## Funciones: Argumentos inválidos

- A veces es necesario indicar a la función que se detenga.
- Ejemplo:
  - Tenemos una función que hace un promedio ponderado y tenemos los vectores:
  `x <- c(2*1:10)` y `w <- (.003*100:115)`.
  - Si hacemos el promedio ponderado habrá un error. ¿Cuál?
  - Para detener la función antes de que ocurra el problema utilizaremos la función `stop()`.
  
## Funciones: Argumentos inválidos

```{r}
wt_mean <- function(x, w){
  if(length(x) != length(y)){
    stop("'x' y 'w' deben tener la misma longitud")
  }else{
    sum(w*x)/sum(x)
  }
}
```


## Funciones: Ejercicio 1

- Utilicemos el archivo `s_pib.csv`

1. Haremos una función que nos permita transformar una variable a un índice base 100 en nuestro año de elección.
2. Usemos la función que hicimos para transformar las variables de salario mínimo y PIB a índices 1970 = 100
3. Grafiquemos ambas variables.


```{r, echo=F, message=F, warning=F}
s_pib <- read_csv("s_pib.csv")

index100 <- function(x,year,year_base){
  base = x[year == year_base]
  100*x/base
}

s_pib <- s_pib %>% 
  mutate(sal_1970 = index100(sal_min, year, 1970),
         pib_1970 = index100(pib, year, 1970)) 




plot1 <-ggplot(s_pib, aes(x = year)) +
         geom_line(aes(y = sal_1970, linetype = "dashed"))+
         geom_line(aes(y = pib_1970, linetype = "solid"))+
  labs(y = "Índice 1970 = 100",
       x = "Año",
       linetype = "") +
  theme_bw() +
  scale_linetype_discrete(labels = c("Salario mínimo", "PIB"))+
  theme(legend.position="bottom")

       
```

```{r, echo=F, error=F, warning=F, message=F, out.width="60%"}
plot1
```


## Funciones: Ejercicio 2

- La fórmula para calcular una correlación ponderada es la siguiente:

$$r_w = \frac{\sum w_i (X_i-\bar{X}_w) (Y_i-\bar{Y}_w)}{\sqrt{\sum w_i(X_i-\bar{X}_w)^2} \sqrt{\sum w_i(Y_i-\bar{Y}_w)}}$$

- $w_i$ son los pesos que cumplen $\sum_{i=1}^n w_i = 1$

- $\bar{X}_w$ y $\bar{Y}_w$ son los promedios ponderados de las variables $X$ y $Y$.

- Haga una función para calcular la correlación ponderada y aplíquela en las variables de ingresos (ln) y 1) años de escolaridad, 2) sexo, 3) edad.


```{r, include=FALSE, echo=FALSE}
w_cor <- function(x,y,w){
  w_1 <- w/sum(w, na.rm = T)
  m_x <- weighted.mean(x,w_1, na.rm =T)
  m_y <- weighted.mean(y,w_1, na.rm = T )
  a <- x-m_x
  b <- y-m_y
  sum(w_1*a*b, na.rm = T)/(sqrt(sum(w_1*a^2, na.rm = T))*sqrt(sum(w_1*b^2, na.rm = T)))
}

library(haven)
library(hutils)
enoe <- read_dta("ENOE_SDEMT224.dta")
enoe_cor <- enoe %>% 
  filter(ingocup >0 & tipo == 1) %>% 
  mutate(ingocup = na_if(ingocup, 999998),
         lwage = log(ingocup),
         anios_esc = na_if(anios_esc,99),
         lesc = log(anios_esc+1),
         q = weighted_ntile(lwage, fac_tri,10)) %>% 
  group_by(q) %>% 
  summarise(w_sch = w_cor(lwage,anios_esc,fac_tri),
            w_sex = w_cor(lwage,sex,fac_tri),
            w_eda = w_cor(lwage,eda,fac_tri),
            ing = weighted.mean(lwage, fac_tri))

plot2 <- ggplot(enoe_cor, aes(x=as.factor(q)))+
  geom_point(aes(y=w_sch, color = "blue"))+
  geom_point(aes(y=w_sex, color = "red"))+
  geom_point(aes(y=w_eda, color = "green"))+
  theme_bw()+
  labs(x = "Decil",
       y = "Coeficiente de correlación",
       color = "")+
  scale_color_discrete(labels=c("Educación","Sexo","Edad"))+
  theme(legend.position = "bottom")
```

