---
title: "Programación científica en R"
subtitle: "Manejo de datos con dyplr()"
author: "Marcos Ehekatzin García Guzmán"
date: 'Agosto de 2024'
output: 
  beamer_presentation:
    theme: "Pittsburgh"
    colortheme: "whale"
    fonttheme: "serif"
    slide_level: 2
    toc: false
header-includes:
   - \usepackage[utf8]{inputenc}
   - \usepackage[spanish]{babel}
   - \usepackage{booktabs}
   - \newcommand{\ind}{\perp\!\!\!\!\perp} 
   - \usepackage{url}
---

# Introducción

- Hasta ahora hemos hecho todas las modificaciones a nuestros datos sin utilizar
ninguna paquetería extra.

- Esta forma de hacerlo no es eficiente, aunque es útil durante el aprendizaje.

- A partir de ahora utilizaremos la paquetería `tidyverse` para acceder a funciones que nos harán la vida más fácil.

## Introducción 

- `tidyverse` es una paquetería diseñada para la ciencia de datos, entre ellas:

  - `dplyr`: Consiste en una *gramática* para la manipulación de datos. Proporciona *verbos* que ayudan a que la manipulación de los datos sea consistente.

  - `tidyr`: Provee de un conjunto de funciones diseñadas para solucionar los problemas más comunes durante la limpieza de datos.

  - `ggplot2`: Provee de una gramática para la creación de gráficas, además de que permite manipular fácilmente los aspectos visuales.

  - `purrr`: Provee de herramientas que mejoran las capacidades de programación de `R` permitiendo un uso fácil y entendible de funciones y vectores.
  
# `dplyr`

`dplyr` contiene una gramática para la manipulación de datos basada en el uso de los siguientes verbos/funciones:

1. `mutate()`: Permite agregar nuevas variables (que son función de variables ya existentes).
2. `select()`: Hace eso, selecciona variables según sus nombres.
3. `filter()`: Filtra los datos según las condiciones que proveamos.
4. `summarise()`: Produce un resumen de las variables de un data frame.
5. `arrange()`: Cambia el orden de las filas de un df.

## `dplyr`

- Como siempre, debemos comenzar por la instalación de la paquetería y cargar la librería:

```
  > install.packages('tidyverse')
  > library('tidyverse')
```

- Las funciónes de `dyplr` siempre utilizan la misma sintaxis:
  1. El primer argumento es el df sobre el que trabajaremos,
  2. Los siguientes argumentos serán las instrucciones para manipular el df.
  3. El resultado será un nuevo data frame.
  
## `dyplr`

- Para ver cómo se utiliza cada función utilicemos un df precargado en la librería.

```{r, echo=F, warning=F, comment=F, include=F}
library('tidyverse')
```
```{r,out.width="50%", echo=TRUE}
head(starwars)
```
## `filter`

- Hagamos un `data frame` con todos los personajes humanos de starwars, conservando todas las demás variables.

- ¿Sugerencias?

## `filter`


```{r, echo=TRUE}
humans <- filter(starwars, species == "Human")
head(humans)
```

## `mutate()`

- Ahora utilizaremos la función mutate calcularemos el índice de masa corporal para los humanos de sw.

```{r, echo=T}
humans <- mutate(humans, bmi=mass/((height/100)^2))
humans$bmi
```

## `select`

- Si no nos interesan todas las variables, podemos gardar solo las que queremos:

```{r, echo = T}
humans <- select(humans, name, mass, height, bmi, sex, homeworld)
head(humans)
```

## Ejercicio

- Hacer una gráfica de caja con el índice de masa corporal para todos, para hombres y para mujeres.

```{r, echo = F, out.width="90%"}
boxplot(humans$bmi, humans$bmi[humans$sex == "male"], humans$bmi[humans$sex == "female"], names = c("All", "Males", "Females"))
```

## `summarise()`

- Summarise nos ayuda a colapsar las variables-
- Ejemplo: 
```{r, echo = T}
summarise(humans, bmi = mean(bmi, na.rm = T))
```

- Noten que esto no parece muy útil. Podríamos hacer lo mismo así:
```{r, echo =TRUE}
mean(humans$bmi[!is.na(humans$bmi)])
```

## `summarise()`

- `summarise()` es más útil si lo combinamos con la función group_by(), que sigue la misma gramática.
- Ejemplo, guardemos la media, la mediana y la varianza del índice de masa corporal por planeta de origen.

```{r, echo=T, warning=FALSE}
by_world<- group_by(humans,homeworld)
humans_sum <- summarise(by_world, mean = mean(bmi, na.rm = T), median = median(bmi, na.rm = T), var = var(bmi, na.rm = T))
head(humans_sum)
```

## El operador `%>%`

- Una facilidad que nos da `dyplr`es que podemos utilizar varios verbos al mismo tiempo para modificar una base de datos.
- Esto lo podemos hacer con ayuda del operador `%>%`

- Ejemplo: Repliquemos el df `humans_sum`

```{r, echo = T}
humans_sum <- starwars %>%
  group_by(homeworld) %>%
  filter(species == "Human") %>%
  mutate(bmi  = mass / ((height / 100)  ^ 2)) %>%
  summarise(mean = mean(bmi, na.rm = T), 
            median = median(bmi, na.rm = T), 
            var = var(bmi, na.rm = T))
```

## Ejercicio

1. Utilizando el df de starwars, graficar el número de personajes por año de nacimiento.

```{r, echo = F, includes= F}
ex2 <- starwars %>%
  group_by(birth_year) %>%
  filter(!is.na(birth_year)) %>%
  summarise(num = length(name))
plot <- plot(ex2$birth_year, ex2$num, type = "l", ylab = "Number", xlab= "Birth year")
```

```{r, echo=T, out.width="80%"}
plot
```

# Ejercicios

- Ejercicio 1: Utilizando la base de homicidios

1. Genere un data.frame con el total de homicidios en el país por año.
2. Haga una gráfica que muestre la evolución de los homicidios en México.

## Ejercicios
- Ejercicio 2: Utilizando la base de la ENOE

1. Obtenga las estadísticas descriptivas del ingreso (ingocup) para:
  a. El total de la muestra
  b. Mujeres y hombres por separado (Hombres: sex == 1, Mujeres: sex == 2)
2. Haga una gráfica de caja sobre el ingreso (log) separando a hombres y mujeres.
3. Haga un vector con el promedio de el ingreso (log) y la edad por estado (ent) y otro con el promedio de la edad.
4. Haga una gráfica que muestre la relación entre el ingreso (log) y la edad (eda)
