---
title: "Programación científica en R"
subtitle: "Introducción a R"
author: "Marcos Ehekatzin García Guzmán"
date: 'Agosto de 2024'
output: 
  beamer_presentation:
    theme: "Pittsburgh"
    colortheme: "whale"
    fonttheme: "serif"
    slide_level: 2
    toc: true
header-includes:
   - \usepackage[utf8]{inputenc}
   - \usepackage[spanish]{babel}
   - \usepackage{booktabs}
   - \newcommand{\ind}{\perp\!\!\!\!\perp} 
   - \usepackage{url}
---

```{r setup, include=FALSE}
knitr::opts_chunk$set(echo = TRUE)
```

# Introducción

## Instalación de R

- Los recursos necesarios para instalar R en Windows, Mac y Linux se encuentran en [The Comprehensive R Archive Network](https://cran.r-project.org/).

- Si abrimos R tal y como lo descargamos, nos daremos cuenta de que el programa solo consiste en una consola.
  
- En esta consola podremos escribir códigos en lenguaje R para hacer distintas operaciones y procesos (ver figura \ref{R_example}).

- Aunque esta versión de R es funciona, no es la forma más cómoda para trabajar o aprender a programar.

##
\begin{figure}
  \centering
  \includegraphics[width = \textwidth]{R_example.png}
  \label{R_example}
\end{figure}

## RStudio

- Hoy en día, lo más común es que utilicemos \textbf{RStudio} para programar utilizando el lenguaje R.

- \textbf{RStudio} es una aplicación como lo podría ser Microsoft Word, solo que en lugar de ayudarnos a escribir en español o inglés, nos ayuda a escribir en lenguaje R.

- Además, la interfaz de \textbf{RStudio} es mucho más amigable y nos permite acceder a múltiples herramientas adicionales. 

- La aplicación es gratis y puede descargarse en: \url{https://posit.co/products/open-source/rstudio/}

##

\begin{figure}
  \centering
  \includegraphics[width = \textwidth]{Rstudio_example.png}
  \label{Rstudio_example}
\end{figure}

## RStudio

La interfaz de *RStudio* tiene cuatro elementos:

1. Source: En esta parte de la interfaz podremos ver y escribir **Scripts**.\footnote{Los \textit{Scripts} son archivos de texto que contienen instrucciones de programación que se ejecutarán en R.} Esta es el área que más vamos a utilizar, ya que nos permite darle replicabilidad a nuestros códigos.

2. Console/Terminal: 
  - La consola es igual a la interfaz de R que tendríamos si no usaramos RStudio, aquí podemos ejecutar código directamente pero no lo podemos guardar para replicarlo más tarde. 
  - La terminal nos da acceso al shell del sistema, que nos permite interactuar con el sistema interactivo (no la usaremos).
  
## RStudio

3. Environment/History: 
  - En la pestaña Environment podremos ver los datasets, objetos, funciones, etc. que hemos creado y que se encuentran en la memoria.
  - En la pestaña History veremos el historial de comandos que hemos ejecutado.
  
4. El último elemento de la interfaz es multipropósito. Aquí podremos navegar y establecer el directorio de trabajo (Files), visualizar las gráficas que hemos hecho (Plots), activar y desactivar paqueterías (Packages) y acceder a información sobre comandos y paqueterías (Help).

# Consideraciones iniciales

## **help** y **example**

Para obtener información detallada sobre una función, podemos utilizar el comando ```help```.

- Por ejemplo, para obtener información sobre la función ```solve``` utilizaremos el comando ```help(``` de la siguiente manera:

```
> help(solve)
```

- La información aparecerá en la pestaña Help. ^[Alternativamente podemos utilizar ```?solve```] 

- También podemos pedir un ejemplo sobre la función utilizando el comando ```example()```.

```
> example(solve)
```

## El operador **asignar**

En R podemos crear  y manipular ```objetos```.

- Los objetos guardan información que puede estar en distintas formas (números, funciones, datasets, listas, etc.). Esto lo veremos más adelante.
  
- Para asignar información a un objeto utilizaremos el operador "```<-```".

- Por ejemplo, si escribimos ```x <- 50```, estaremos guardando el número 50 en el objeto llamado **x**.\footnote{Noten que ahora el objeto x aparecerá en la pestaña Environment.}
  
```{r, echo=T}
x <- 50
x
```
## Scripts 

- Para hacer un nuevo Script basta con hacer clic en: *File* --> *New File* --> *R script*.

  - Tip: Para hacer notas en un script utilizaremos `#` al inicio de cada línea que no sea código.

- Muchas veces tendremos que saber en qué directorio de nuestra computadora estamos trabajando. Para ello utilizaremos el comando `getwd()`

- Muchas otras veces necesitaremos cambiar el directorio. Para ello utilizaremos el comando `setwd()`.^[Asegurense de que la dirección utiliza `/` en lugar de `\`]

```{r, eho = T}
setwd("C:/Users/user/Desktop")
```
# Vectores y números

- R utiliza difeentes **estructuras de datos**, donde la más simple es el **vector numérico**

  - Un vector numérico no es más que una coleccion ordenada de números. 
  
  - Para crear un vector (y) que contenga los siguientes números: 10.4, 5.6, 3.1, 6.4 y 21.7 utilizaremos la siguiente línea de código:
  
```{r, echo = T}
x <- c(10,5,3,6,9)
x
```

## Vectores y números

- Noten que, además del operador **asignar**, estamos usando una nueva función: ```c()``` para definir un vector numérico.

  - La función ```c()``` en este contexto está tomando varios argumentos y combinándolos en uno solo, que es el vector numérico.
  
- Noten que también podemos manipular los  vectores numéricos. 

  - Por ejemplo si utilizamos la expresión ```1/x``` obtendremos el inverso de los valores del vector. ¿Qué le pasa al nuestro objeto ```x```?

  - Si, por ejemplo hacemos un nuevo vector tal que: 
  ```y <- c(x,0,x)``` 
  ¿Qué obtendríamos?
```{r, echo=F}
y <- c(x,0,x)
```
  
## Aritmética vectorial

- Los vectores se pueden usar en expresiones aritméticas, de tal forma que la operación se realiza elemento por elemento.

- Ejercicio: Tomando los vectores ```x``` y ```y``` que ya definimos haremos un vector nuevo (`v`) que sea igual a la multiplicación de  `x` y `y`.^[Usen el símbolo `*` para hacer la multiplicación]

  1. ¿De qué longitud es el vector `v`?


## Aritmética vectorial

- Los vectores se pueden usar en expresiones aritméticas, de tal forma que la operación se realiza elemento por elemento.

- Ejercicio: Tomando los vectores ```x``` y ```y``` que ya definimos haremos un vector nuevo (`v`) que sea igual a la multiplicación de  `x` y `y`.

  1. ¿De qué longitud es el vector `v`?
  
```{r, echo = T}
v <- x*y
v
```

  2. ¿Cómo se obtuvieron los valores del vector ```v```?

## Aritmética vectorial

- Los vectores se pueden usar en expresiones aritméticas, de tal forma que la operación se realiza elemento por elemento.

- Ejercicio: Tomando los vectores ```x``` y ```y``` que ya definimos haremos un vector nuevo (`v`) que sea igual a la multiplicación de  `x` y `y`.

  1. ¿De qué longitud es el vector `v`?

  2. ¿Cómo se obtuvieron los valores del vector ```v```?

  - Debido a que el vector `y` es más largo, el vector resultante tendrá esa longitud. Además, los elementos del vector más corto (`x`) se irán reciclando hasta cumplir con la operación para todos los elementos de `y`.
  
## Aritmética vectorial

- Los operadores aritméticos son los habituales (`+`,`-`,`*`,`/`, y `^`).

- También podemos usar otro tipo de funciones como `log`, `exp`, `sin`, `cos`, `tan`, `sqrt`.

- Otras funciones muy utilizadas son `max` y `min` que seleccionan respectivamente el valor más grande y pequeño de un vector; `range` que nos da un vector de longitud dos; `length` que nos da la longitud de un vector; `sum` nos da la suma de todos los elementos y ``prod` que nos da el producto de todos los elementos.

- Ejemplos:

```{r, echo = T}
max(x)
sum(x)
```

## Aritmética vectorial

Ejercicio: 

1. Hacer un vector que se llame `edad` que contenga la edad de todos los asistentes en la clase.

2. Calcular lo siguientes valores y guardar cada uno en un objeto nuevo.
  a. El rango de las edades.
  b. El número de elementos del vector ($N$).
  b. El promedio de las edades. $\bar{x}=\frac{1}{N}\sum_{i=1}^n x_i$
  c. La varianza de las edades.  $\sigma^2 = \sum_{i=1}^n \frac{(x_i-\bar{x})^2}{N-1}$


## Vectores lógicos

- Además de los vectores numéricos, R también maneja *vectores lógicos*.

  - Los vectores lógicos solamente pueden tomar dos valores: `True` o `False`.
  
  - Para hacer un vector lógico deberemos utilizar condiciones.
  
  - Ejemplo: Recordemos el vector `x` que contiene los valores 10, 5, 3, 6 y 9. Para hacer un vector lógico podríamos utilizar la siguiente expresión:

```{r, echo = T}
temp <- x == 3
temp
```   
- Noten que a diferencia de los vectores numéricos, en los vectores lógicos es necesario utilizar condiciones y los valores del vector dependerán si los elementos cumplen con dicha condición.

## Vectores lógicos

- Para establecer condiciones es necesario utilizar operadores lógicos.
  - Los operadores lógicos son `==` (igual), `<` (menor), `<=` (menor o igual), `>` (mayor), `>=` (mayor o igual) y `!=` (distinto).
  - Además, si tenemos dos condiciones (por ejemplo `c1` y `c2`) podemos combinarlas de distintas maneras:
    - `c1&c2` (conjunción): Las dos condiciones deben cumplirse.
    - `c1|c2` (disyunción): Cualquiera de las dos condiciones debe cumplirse.
    - En la siguiente slide hay más ejemplos sobre la combinación de condiciones.
    
## Vectores lógicos

\begin{figure}
  \centering
  \includegraphics[width = \textwidth]{logical_operations.png}
\end{figure}

## Vectores lógicos

- Los vectores lógicos los podemos utilizar en conjunto con vectores numéricos.

-   Ejemplo: si queremos saber cuantos valores del vector `x` son mayores o iguales a 6 podemos utilizar:

```{r, echo = T}
length(x[x>=6])
```
- Ejemplo: si queremos saber cuantos valores de `x` son distintos a 3 y a 10

```{r, echo = T}
length(x[x!=3 & x!= 10])
```
## Vectores lógicos

- Ejercicio: Con ayuda de vectores lógicos conteste las siguientes preguntas y guarde las respuestas en objetos nuevos:

a. ¿Cuántos asistentes tienen más de 28 años?
b. ¿Qué edades tienen dichos asistentes?
c. ¿Cuál es el promedio de edades de los asistentes si no tomamos en cuenta a quienes tienen más de 28 años?

# Valores faltantes

- A veces algunos elementos de un vector son desconocidos, a éstos les llamamos **valores faltantes**.

- A los valores faltantes se le asigna el valor `NA`.

- Es importante saber si los vectores tienen o no valores faltantes, ya que (casi) cualquier operación que contenga valores faltantes tendrá por resultado un valor faltante.

- Podemos usar la función `is.na()` para detectar los valores faltantes en un vector.

- Ejemplo:

```{r, echo=T}
z <- c(1:3,NA)
ind <- is.na(z)
ind
```

# Vectores de caracteres/strings

- Un vector de strings se contruye escribiendo entre comillas la sucesión de caracteres que la define:

```{r, echo = T}
label <- c("Altura", "Peso", "IMC")
label
```
- También podemos usar la función `paste()` para unir vectores de caracteres suministrados en uno solo.

```{r, echo = T}
label <- paste(c("X", "Y"), 1:8, sep = "")
label
```

# Vectores de índices

- Puedes seleccionar parte de un vector añadiendo un *vector de índices* entre corchetes.Los vectores de índices pueden ser de cuatro tipos:

1. Vector lógico: El vector de índices debe tener la misma longitud del vector al que se refiere. El resultante será el conjunto de valores que cumplen con la condición. 

Ejemplo:`y<-x[!is.na(x)]`

2. Vector de números naturales positivos: Los elementos del vector deben pertenecer al conjunto ${1,2,\dots,length(x)}$. El resultado sera el vector de valores que corresponden a los índices en el orden en el que aparecen.

Ejemplo: `y<-x[1:10]`

## Vectores de índices
3. Números naturales negativos: En este caso se indican los elementos del vector que serán excluidos.

Ejemplo: `y<-x[-(1:5)]`

4. Vector de caracteres: Este solo puede utilizarse si el vector posee atributos `names` para identificar los componentes.

Ejemplo:

```{r, echo = T}
fruta <- c(5,10,1,20)
names(fruta) <- c("Naranja", "Plátano", "Manzana", "Pera")
fruta[c("Manzana", "Naranja")]
```

# Clases de objetos

- Los vectores son el tipo más básico de objeto que `R` utiliza, pero existen más tipos que usaremos más adelante en el curso:
  - **Matrices**: También llamadas *Arrays* (variables indexadas) son vectores multidimencionales que se encuentran indexados por dos o más índices.
  - **Factotes**: Sirven para representar datos categóricos
  - **Listas**: Son una forma feneralizada de vectores en los que los elementos no tienen por qué ser del mismo tipo.
  - **Data frames**: Son similares a una matriz. Cada una de las columnas en un data frame puede contener un tipo distinto de valores. Este es uno de los objetos con el que más trabajaremos a lo largo del curso.
  - **Funciones**: Son objetos que nos permiten programar procesos para hacer distintos cálculos, lo que nos permite extender las capacidades de `R`.
  
# Modos y atributos

## Atributos intrínsecos: Modo y atributos

- Como ya vimos, las entidades que manipula R se conocen como *objetos*.

- Hasta ahora el tipo de objetos que hemos visto se denominan *atómicos* debido a que todos sus elementos son del mismo tipo o *modo* (numérico, lógico, caracteres).

- Así el vector será del mismo modo que sus elementos.

- Solo hay una excepción, que surge cuando un vector contiene valores faltantes (`NA`).

- Cabe destacar que, incluso si un vector es vacío éste tendra un modo.

## Atributos intrínsecos: Modo y atributos

- Con el modo de un objeto podemos designar el tipo básico de sus elementos. Con la función `mode()` podemos obtener el modo de un objeto.

- Con `R` podemos modificar el modo de cualquier objeto.

- Por ejemplo, considere el vector `z`

```{r, echo=T}
z <- 0:9
mode(z)
```
```{r, echo = T}
#Para hacer z un vector de caracteres
digits <- as.character(z)
#Para hacer digits un vector numérico
d <- as.integer(digits)

```
- Se puede utilizar la función `as.lo que sea` para cambiar el modo.

## Modificación de la longitud de un objeto

- Recordemos que aunque un objeto esté vacío, tiene modo. Por ejemplo:
```{r, echo = F}
x <- c(10,5,3,6,9)
```

```{r, echo=T}
#Ejemplo 1
mode(x[x<0])
#Ejemplo 2
v <- numeric()
mode(v)
```

## Modificación de la longitud de un objeto

- Una vez creado un objeto pueden añadirse nuevos elementos simplemente asignándolos a un índice que esté fuera del rango original:

```{r, echo = T}
v[3] <- 17
```

- ¿Cuál será la longitud del vector `v`? ¿Cuáles serán sis elementos?

- De la misma manera, puede reducirse la longitud de un objeto simplemente volviendo a hacer una asignación

```{r, echo=T}
alfa <- 1:10
alfa <- alfa[2*1:5]
```
- ¿Cómo se modificó el objeto `alfa`?
